【裁判字號】    96,訴,1771
【裁判日期】    970507
【裁判案由】    侵權行為損害賠償
【裁判全文】
臺灣臺南地方法院民事判決              96年度訴字第1771號
原      告  甲○○
訴訟代理人  丁○○○
參  加  人  戊○○○
被      告  丙○○
訴訟代理人  蔡進欽律師
            蘇正信律師
            蔡弘琳律師
被      告  乙○○
訴訟代理人  鄭嘉慧律師
上列當事人間請求侵權行為損害賠償事件，經本院於民國97年4
月23日言詞辯論終結，判決如下：
    主  文
原告之訴及假執行之聲請均駁回。
訴訟費用由原告負擔。
參加訴訟所生之費用由參加人負擔。
    事實及理由
壹、程序方面：
一、按就兩造之訴訟有法律上利害關係之第三人，為輔助一造起
    見，於該訴訟繫屬中，得為參加，民事訴訟法第58條第1項
    定有明文。次按第三人為輔助一造起見而參加於訴訟，須就
    兩造之訴訟有法律上利害關係者始得為之，所謂法律上利害
    關係，係指參加人之法律上地位，因當事人一造之敗訴，依
    該判決之內容（包括法院就訴訟標的之判斷，及判決理由中
    對某事實或法律關係存否之判斷）將直接或間接受不利益，
    若該當事人勝訴，則可免受不利益者。本件原告主張被告侵
    占其父胡富得所遺留之遺產共400萬元，而侵權行為之規定
    請求被告返還，本件參加人同為胡富得之繼承人，是其確將
    因原告之敗訴，而在法律上受有不利益，是其為訴訟參加之
    聲請，核與前開法條相符，自應准許，合先敘明。
二、按訴狀送達後，原告不得將原訴變更或追加他訴。但擴張或
    減縮應受判決事項之聲明者或請求之基礎事實同一者，不在
    此限。民事訴訟法第255條第1項第2、3款定有明文。經查，
    本件原告原依侵權行為之法律關係起訴請求被告分別給付原
    告新臺幣（下同）666666元及法定遲延利息，嗣於訴狀送達
    後，基於同一基礎事實追加以不當得利之法律關係主張，並
    減縮應受判決事項之聲明，請求被告應分別給付原告50萬元
    及法定遲延利息，核與上開規定相符，應予准許，合先敘明
    。
貳、原告主張：被告丙○○、乙○○與原告甲○○均為胡富得之
    子。緣胡富得於民國91年11月27日，在臺南縣新市鄉○○村
    ○○街73號住處，分別將新臺幣（下同）二百萬元交予被告
    丙○○、乙○○保管，並要求被告丙○○、乙○○書寫保管
    書後，各別將上開保管書影本交由被告保管。嗣於92年10月
    10日胡富得死亡後，被告丙○○、乙○○竟意圖為自己不法
    之所有，分別將胡富得所託交保管之二百萬元，以變易持有
    為所有之意思，予以侵占入己。迨被告丙○○、乙○○與原
    告甲○○為其父胡富得之喪葬費用起爭執時，被告各自拿出
    上開保管書，原告始知上情。由於胡富得之繼承人共有4人
    ，則被告二人各應給付50萬元予原告，爰依侵權行為及不當
    得利之法律關係提起本件訴訟，並聲明：（一）被告丙○○
    、乙○○各應給付原告50萬元，並自起訴狀送達翌日起至清
    償日止，按年息5%計算之利息。（二）願供擔保請准宣告假
    執行。
參、參加人則補陳：父親之前有將錢寄放在被告處，共400萬元
    ，我有看到父親寫的條子，我知道父親的錢是託被告保管等
    語。
肆、被告二人則以：原告於92年11月18日之告訴狀中已詳為記載
    ，顯見原告不僅知賠償義務人，亦知損害，更知可請求賠償
    ，原告於92年11月18日向臺灣臺南地方法院檢察署提起侵占
    告訴，卻遲至95年11月10日始提起刑事附帶民事賠償起訴，
    顯已逾2年時效。再者，被繼承人胡富得之遺產逾今未分割
    ，依民法第1151條之規定：繼承人有數人者，在分割遺產前
    ，各繼承人對於遺產全部為公同共有。原告自不得主張遺產
    中之特定部分由某個人承受等語置辯，並聲明：如主文所示
    。
伍、得心證之理由：
一、查訴外人胡富得於92年10月10日死亡，其繼承人為兩造及參
    加人共4人，被告二人因將胡富得分別委託保管之200萬元侵
    占入己，經臺灣臺南地方法院檢察官以94年偵續一字第2號
    起訴，並經本院以95年度易字第764號及臺灣高等法院臺南
    分院96年度上易字第722號判處有期徒刑1年，惟均減為有期
    徒刑6月確定，又胡富得之遺產迄今其繼承人仍未協議或裁
    判分割等情，業據本院調取前開卷宗核閱無訛，且為兩造所
    不爭，自屬真實。
二、原告主張被告應將侵占之遺產返還，被告則否認之，並以前
    詞置辯，是兩造之爭點為(1)原告之侵權行為請求權是否罹於
    時效？(2)被告有無不當得利？經查：
    按因侵權行為所生之損害賠償請求權，自請求權人知有損害
    及賠償義務人時起，2年間不行使而消滅，又繼承權被侵害
    者，被害人得請求回復之。前項回復請求權，自知悉被侵害
    時起，2年間不行使而消滅，民法第197條、第1146分別定有
    明文。次按關於侵權行為損害賠償請求權之消滅時效，應以
    請求權人實際知悉損害及賠償義務人時起算，非以知悉賠償
    義務人因侵權行為所構成之犯罪行為經檢察官起訴，或法院
    判決有罪為準，最高法院72年度台上字第738號判例意旨可
    資參照。經查原告於92年11月18日之告訴狀中已詳為記載被
    告如何侵害其繼承權，且亦計算出損害賠償額，卻遲至95年
    11月10日始提起刑事附帶民事賠償起訴，顯已逾2年時效，
    則被告之時效抗辯，自為有理由。則原告依侵權行為之法律
    關係請求被告二人負損害賠償責任云云，即屬無據。次按「
    繼承人有數人時，在分割遺產前，各繼承人對於遺產全部為
    公同共有，民法第1151條定有明文。被上訴人自不得在分割
    遺產前，主張遺產中之特定部分，由其個人承受。」有最高
    法院30年上字第202號判例可資參照。查本件兩造既對於胡富
    得之遺產迄今仍未協議或裁判分割乙節不爭執，則依上開判
    例說明，原告自不得主張遺產中之特定部分即系爭被繼承人
    之委託款為其所有。則被告於遺產分割前持有系爭款項，尚
    非無法律上之原因。是原告主張依不當得利之法律請求返還
    ，亦屬無據。
三、從而，原告猶主張依侵權行為及不當得利之法律關係，請求
    被告丙○○、乙○○各應給付原告50萬元，並自起訴狀送達
    翌日起至清償日止，按年息5%計算之利息，為無理由，應予
    駁回，其假執行之聲請亦失所附麗，應併予駁回。
陸、本件事實已臻明確，兩造其餘攻擊防禦方法，均與本案判決
    結果不生影響，爰不予逐一論述，併此敘明。
柒、訴訟費用負擔之依據：民事訴訟法第78條，判決如主文。
中    華    民    國    97    年    5     月    7     日
                  民事第三庭法  官  廖建彥
以上正本係照原本作成
如對本判決上訴，須於判決送達後20日內向本院提出上訴狀
中    華    民    國    97    年    5     月     7    日
                                書記官  林木村


司法院資訊處製作；財團法人民間司法改革基金會備份。
